臺灣嘉義地方法院民事判決　　　　　　　 98年度訴字第675號
原　　　告　戴德森醫療財團法人嘉義基督教醫院
法定代理人　陳誠仁
訴訟代理人　黃裕中律師
被　　　告　張秀真
兼上列一人
法定代理人　馮在城
共　　　同
訴訟代理人　黃文力律師
上列當事人間請求給付醫療費用事件，本院於民國100年1月26日
言詞辯論終結，判決如下：
    主      文
被告應給付原告新臺幣貳佰貳拾柒萬參仟壹佰捌拾捌元，及自民
國九十八年十二月二日起至清償日止，按週年利率百分之五計算
之利息。
前項給付或負擔，任一被告為全部或一部之給付時，其餘被告於
該給付範圍內同免給付之義務。
訴訟費用由被告負擔。
本判決於原告以新台幣柒拾陸萬元供擔保後，得假執行；但被告
如於執行標的物拍定、變賣前以新台幣貳佰貳拾柒萬參仟壹佰捌
拾捌元為原告預供擔保，得免為假執行。
    事實及理由
一、按不變更訴訟標的，而補充或更正事實上或法律上之陳述者
    ，非為訴之變更或追加，民事訴訟法第256 條定有明文。本
    件起訴時係以財團法人嘉義基督教醫院為原告，嗣於本院審
    理時原告具狀更正其名稱已變更為戴德森醫療財團法人嘉義
    基督教醫院（下稱嘉基醫院），並提出嘉義市政府民國99年
    11月10日府授衛醫字第09 95102972 號函為證，原告所為名
    稱之變更，無違法人同一性，與法核無不合，應予准許。
二、原告起訴主張：
  (一)緣被告馮在城於民國96年11月28日將其配偶即被告張秀真自
    財團法人彰化基督教醫院（下稱彰基醫院）轉至原告醫院，
    由神經外科醫師黃國倉擔任主治醫師並安排住院，而被告張
    秀真於前述彰基醫院出院時已呈現植物人狀態，並經鈞院於
    97年3 月19日以97年度禁字第28號民事裁定，對被告張秀真
    為監護宣告，並選任被告馮在城為其監護人。迄至98年3 月
    25日經被告馮在城同意並簽具緊急處置同意書，轉往原告醫
    院所屬護理之家繼續照護迄今，被告除支付第一次住院照服
    員費用新臺幣（下同）3 萬2,000 元外，迄至98年10月31日
    止，計積欠：自96年11月28日至98年3 月25日之住院費用11
    7 萬8,453 元、97年1 月7 日至98年3 月14日之住院看護費
    84萬9,000 元及96年11月28日至98年10月2 日之門診費用9,
    640 元、護理之家照護費、耗材費、陪診費及代繳福音診所
    門診費、代購物品等費用共23萬6,095 元，總計227 萬3,18
    8 元尚未繳納，雖經原告醫院多次催繳，惟被告均未置理或
    以被告張秀真轉往原告醫院護理之家繼續照護，非屬醫療契
    約之範圍而拒不付款，或有報酬後付原則之適用，然醫療契
    約之性質應屬委任契約或近似委任契約之非典型契約，因此
    醫療費用依契約約定應為每月結算，否則，若被告馮在城不
    將被告張秀真帶回照護，原告豈非永遠不能向被告請求醫療
    及照護等費用；又被告張秀真在原告醫院治療、照護期間，
    均由被告馮在城與原告醫院所屬人員接洽，是被告二人與原
    告醫院間就本件醫療行為分別存有契約關係，對所生之醫療
    費用應屬不真正連帶債務等語。為此，依民法第153 條第1
    項、第530 條之規定，本於兩造間之醫療契約提起本訴，並
    聲明：被告應給付原告227 萬3,188 元，及自起訴狀繕本送
    達翌日起至清償日止，按年息百分之五計算之利息，如任一
    被告為全部或一部之給付時，他被告於該給付範圍內同免給
    付之義務、訴訟費用由被告負擔及原告願供擔保，請准宣告
    假執行。
  (二)對被告抗辯所為之陳述：
  1.被告馮在城前向臺灣嘉義地方法院檢察署（下稱嘉義地檢署
    ）提出業務過失致重傷之告訴，而於刑事偵查程序中，聲請
    再鑑定事項主要理由為：「依據96年10月19日急診電腦斷層
    檢查影像，認為有腦腫瘤手術後的鈣化、蜘蛛網膜下腔出血
    、先前腦瘤復發等三種可能，因急診當天驗血報告血紅素較
    低，所以認係蜘蛛網膜下腔出血的可能性較高，並認為原告
    醫院急診醫師有疏失」等語。然被告前揭抗辯完全植基於96
    年10月25日被告張秀真確為蜘蛛網膜下腔出血為前提，係以
    96年10月19日急診當日相關驗血數據為據，係倒果為因之推
    論。再者，行政院衛生署醫事審議委員會（下稱醫審會）第
    二次鑑定意見（編號第0000000 號）已敘明，就醫學原理而
    言，「蜘蛛網膜下腔出血」與「血紅素太低」極少存在因果
    關係，出血量200 至250 毫升，方使血紅素下降1 單位（
    1g/dl ），而顱腔內容量扣除腦實質後，並無法容納此等之
    血量，故各種原因之顱內出血，均極少造成血紅素低下，亦
    不會令醫師考慮腦出血之判斷，實難論斷該醫療過程有疏失
    。又被告張秀真急診當天血液檢查其血紅素為8.1 單位，以
    女性正常血紅素最低值12單位計算，參考前述鑑定意見內容
    ，「出血量200 至250 毫升，方使血紅素下降1 單位」，若
    被告張秀真血紅素太低係因蜘蛛網膜下腔出血所導致，則其
    當時顱內出血量至少須800 至1000毫升，始有可能血紅素下
    降至8 單位，幾近一般常人之顱內容量，此即鑑定意見所稱
    「顱腔內容量扣除腦實質後，並無法容納此等之血量」等語
    之真意。又依前述鑑定記載內容，急診當日電腦斷層檢查影
    像呈現「左額葉低密度區塊併蝶鞍上腦池腦脊液高密度變化
    」之病灶，訴外人呂怡儀醫師曾注意判讀電腦斷層並記載於
    病歷，隔日放射線診斷專科醫師報告亦提及此病灶可能為腦
    瘤散佈所所致，故欲於急診當時確認為蜘蛛網膜下腔出血，
    實屬困難，亦即急診之電腦斷層檢查影像，經放射線診斷專
    科醫師判讀報告，亦認定可能為腦瘤散佈所所致，而非顱內
    大量出血，被告聲請再鑑定之理由，已為醫審會於鑑定意見
    中予以否定，自無再鑑定之必要。
  2.再者，被告抗辯其他醫師針對前開急診電腦斷層檢查影像，
    發現有不正常高密度病灶。然高密度與低密度是在腦部不同
    之位置，且須與被告張秀真於高雄長庚醫院術後所做影像學
    檢查比較，始能判斷是否為放射線治療後之變化或係腫瘤復
    發等其他病變，故建議其回診高雄長庚醫院。又被告張秀真
    91年於在高雄長庚醫院術後，僅於92年1 月8 日門診取藥、
    96年10月16日頭痛門診及96年10月19日急診，足見被告張秀
    真於醫院術後，並未在原告醫院門診追蹤。另觀以被告張秀
    真為電腦斷層檢查隔日，經影像醫學科醫師判讀內容並未提
    到出血，僅提及因被告張秀真經過腦瘤手術，位置有變動，
    懷疑係腦瘤復發，此與急診呂怡儀醫師之判讀吻合，被告張
    秀真在急診後4 日至神經內科吳啟順醫師門診，雖為相同之
    急診電腦斷層檢查影像，但因其有持續頭痛反應，且未至高
    雄長庚醫院回診，故安排核磁共振檢查，始發現係出血，被
    告張秀真未按醫囑回診，此延誤責任非可歸責於原告醫院及
    所屬醫師。
  3.又被告馮在城另抗辯原告醫院所屬人員當時曾與其達成和解
    ，並提出筆記影本，惟僅屬其認知或抗辯，並非證據，原告
    否認其為真正。若兩造確有達成協議，原告醫院將會開會研
    議被告要求，相關金額須經過科主任會議同意後，並簽立書
    面資料，自無不書立書面協議，以終止兩造間民、刑事訴訟
    ，反而聽任訴訟繼續二年餘，被告馮在城此項抗辯顯違經驗
    法則。復依被告所提出之筆記本影本於97年3 月27日第2 頁
    ，依其所記載內容，原告醫院表示四月初始回覆，顯見雙方
    當時並未達成協議，而被告自本件於98年11月23日起訴迄至
    99 年12 月9 日前未曾抗辯原告應允免除費用，其一再藉故
    延滯訴訟程序，分次提出新抗辯或調查證據聲請，且遲不將
    被告張秀真接回照護，顯係不願負擔被告張秀真之照護責任
    ，及遂行阻礙訴訟終結之目的，是無傳訊證人之必要。
三、被告則以：
  (一)緣訴外人呂怡儀醫師係受雇於原告醫院擔任急診室主治醫師
    ，為原告醫院之履行輔助人，於96年10月19日下午4 時14分
    許，被告張秀真在被告馮在城陪同下，前往原告醫院急診室
    接受呂怡儀醫師之診治，呂醫師安排被告張秀真做頭部電腦
    斷層掃描及抽血檢驗，竟疏未注意，當時被告張秀真腦部依
    電腦斷層掃描及抽血檢驗結果，大腦蜘蛛膜下腔實有三處正
    處於出血狀態，然呂醫師於前述檢查完畢後，僅給予針劑治
    療、開立口服藥，另囑咐門診追蹤治療，疏未就被告張秀真
    腦部之出血症狀，予以即時醫治，以致延誤治療之最佳時機
    ，致使被告張秀真於96年10月25日晚上8 時25分許，因大腦
    蜘蛛膜下腔再出血，而喪失意識並昏迷至今，已呈植物人狀
    態，對於前述情形，被告馮在城業已向嘉義地檢署提出業務
    過失致重傷之告訴，目前由嘉義地檢署以98年度偵續字第55
    號偵辦中。又被告張秀真於96年10月19日前往原告醫院急診
    就醫時，雖未攜同相關病歷資料，然其前均在被告醫院就醫
    ，腦瘤亦係在該院發現後，經該院醫師建議至高雄長庚醫院
    手術處理，及術後回診等，可知原告醫院之醫療人員就被告
    相關病歷資料等，於就診當時已可詳知其相關病情。
  (二)又與原告醫院成立醫療契約者係被告張秀真，被告馮在城並
    未與原告醫院成立醫療契約，亦未積欠原告醫院任何費用。
    被告馮在城既非醫療契約之當事人，原告醫院提出之入院護
    理評估表、住院同意書、檢查單、手術同意書、麻醉同意書
    、病患切結書、治療同意書、特殊檢查同意書、輸血同意書
    、手術說明書、患者須知、廔術說明書等，雖其上簽名均為
    被告馮在城所親簽，但承前所述，前揭文件並非醫療契約書
    ，僅為醫師、護理人員告知事項之簽名確認。再者，原告醫
    院就住院看護費用請求84萬9,000 元、護理之家照護費、耗
    材費、陪診費及代繳福音診所門診費、代購物品等費用計請
    求23萬6,095 元，除代購1,000 元物品，確為被告馮在城所
    指示外，均非原先醫療契約範圍內，原告醫院基於醫療契約
    請求並無理由。況被告張秀真既係因原告醫院醫療契約履行
    輔助人之疏失而致呈植物人，其所衍生之後續醫療費用既屬
    原告應負損害賠償之範圍內，則依法理，原告自不得向被告
    請求。況本件醫療尚未完成，依勞務性契約「報酬後付」之
    原則，及最高法院97年台上字第1000號、89年台上字第2663
    號判決意旨，醫療費用應在醫療完成時給付，則原告在醫療
    尚未完成時請求給付，與法亦有未合。
  (三)復依被告馮在城之私人筆記記錄資料，於97年1 月7 日當時
    原告之員工林璟彥曾致電被告馮在城表示「24小時看護，白
    天本期1 月7 日開始，晚上1 月14日開始，費用由院方負擔
    」、「於97年3 月27日原告副院長蔡忠斌與被告馮在城舉行
    第2 次會議，其表示：係他們疏忽並向家屬致歉，並表示：
    病患滿6 個月後進入忠孝路護理之家，費用由嘉基負責；其
    他損失賠償請馮在城開出。（被告馮在城）答：四月初才回
    復（覆）」，足見原告醫院有表示免除醫療費用。惟兩造於
    97年5 月7 日有會談，但未達成共識，第二次會談後就將被
    告張秀真轉至護理之家，費用應由原告醫院負擔。退步言之
    ，縱鈞院認原告醫院得向被告請求前述費用，因原告醫院依
    民法第535條規定醫院既應負善良管理人之注意義務，自應
    依當時醫療水準，對病患履行診斷或治療之義務。故為其履
    行輔助人之醫師或其他醫療人員於從事診療時，如未具當時
    醫療水準，或已具上開醫療水準而欠缺善良管理人之注意，
    因而誤診或未能為適當之治療，終致病患受有傷害時，醫療
    機構即應與之同負民法第544 條之債務不履行損害賠償責任
    ；又原告醫院既為呂怡儀醫師之雇用人，依民法第188 條規
    定亦應負雇用人之連帶損害賠償責任，其賠償範圍依民法第
    193 條規定包括醫療費用。茲因原告向被告二人請求給付之
    醫療費用等，適為被告張秀真依前揭法律規定，得向原告請
    求損害賠償金額，被告張秀真主張依民法第334 條規定互為
    抵銷，並以此答辯狀為抵銷之意思表示等語，資為抗辯，並
    聲明：原告之訴及其假執行之聲請均駁回、訴訟費用由原告
    負擔、若受不利益判決，被告願供擔保請准免為假執行。
四、本件原告主張被告馮在城於96年11月28日將其配偶即被告張
    秀真轉至原告醫院診治，由神經外科醫師黃國倉擔任主治醫
    師並安排住院，而被告張秀真於轉至原告醫院時已呈現植物
    人狀態，並經鈞院於97年3 月19日以97年度禁字第28號民事
    裁定，對被告張秀真為監護宣告，及選任被告馮在城為其監
    護人。然迄至98年3 月25日經被告馮在城同意並簽具緊急處
    置同意書，轉往原告醫院所屬護理之家繼續照護迄今，被告
    除支付第一次住院照服員費用3 萬2,000 元外，迄至98年10
    月31日止，計積欠：自96年11月28日至98年3 月25日之住院
    費用117 萬8,453 元、97年1 月7 日至98年3 月14日之住院
    看護費84萬9,000 元及96年11月28日至98年10月2 日之門診
    費用9,640 元、護理之家照護費、耗材費、陪診費及代繳福
    音診所門診費、代購物品等費用共23萬6,095 元，總計227
    萬3,188 元尚未繳納，雖經原告醫院多次催繳，惟被告均未
    置理，迄未清償等事實，有原告提出之住院費用明細、聘僱
    照服員費用明細統計表、門診費用明細及照護費與相關耗材
    等明細、住院同意書、手術同意書、統一發票影本等件為證
    （見本院卷第4 至10頁、第59至95頁），被告對前揭事實及
    相關述醫療費用等總計227 萬3,188 元尚未繳納，亦不爭執
    ，復經本院依職權調取前述禁治產（監護）宣告民事卷宗核
    閱無誤，均堪信為真實，惟其則另以前詞置辯，並提出前揭
    地檢署98年度偵字第4969號不起訴處分書、被告馮在城筆記
    資料影本為證（見本院卷第31至34頁、152 至153 頁）。則
    本件首應審究者，係原告之受雇醫師呂怡儀對被告張秀真之
    醫療行為是否有疏失，原告應否負債務不履行之損害賠償？
    經查：
  (一)本件被告抗辯因原告醫院受雇之呂怡儀醫師疏未注意被告張
    秀真腦部依電腦斷層掃描及抽血檢驗結果，大腦蜘蛛膜下腔
    實有三處正處於出血狀態，然呂怡儀醫師於前揭檢查完畢後
    ，僅給予針劑治療及開立口服藥，另囑咐門診追蹤治療，疏
    未就被告張秀真腦部之出血症狀，予以即時醫治，致延誤治
    療之最佳時機，造成被告張秀真嗣因大腦蜘蛛膜下腔再出血
    ，而喪失意識並昏迷至今，原告應就履行輔助人呂怡儀醫師
    之醫療行為負過失侵權行為之賠償責任乙節。然就原告前述
    醫療行為，被告馮在城雖向嘉義地檢署提出業務過失致重傷
    之告訴，惟業經該地檢署以本件呂怡儀之醫療行為並無任何
    疏失，被告張秀真嗣因大腦蜘蛛膜下腔出血而喪失意識之結
    果，亦難認與呂怡儀之醫療行為有相當因果關係為由，而於
    98 年6月23日以98年度偵字第4969號為不起訴處分，已由被
    告馮在城聲請再議發回，由嘉義地檢署另以98年度偵續字第
    55 號 偵辦中等情，有被告提出之前述不起訴處分書影本附
    卷可憑（見本院卷第31、34頁），並為兩造所不爭執。而經
    嘉義地檢署函請醫審會，就呂怡儀醫師所為之治療行為是否
    涉有醫療疏失乙節為鑑定，其第一次鑑定意見認為：「病人
    （即被告張秀真）於96年10月19日頭部電腦斷層檢查影像，
    可看出左側額葉有明顯低密度病灶，且在蝶鞍上腦池（Supr
    asellarcistern）旁與周圍腦實質有高密度之變化。由於病
    人過去曾有腦腫瘤手術之病史，因此其腦部結構及影像表現
    與正常人不同，欲從該電腦斷層影像診斷蜘蛛膜下腔出血有
    實質困難；因為病人於96年10月19日症狀發作已3 天，若原
    先有蜘蛛膜下腔出血，此時已部分被吸收，而從頭部電腦斷
    層掃描中難以判斷，且病人4 天後至門診就醫時，病情仍穩
    定。直至10月25日住院2 天後病情始有變化。所以，就急診
    處置而言，約診至門診追蹤為可接受之處置，尚難認其有延
    誤。」等語，有行政院衛生署98年4 月2 日編號第0000000
    號該署醫審會鑑定書可按（見本院卷第117 至118 頁）。
  (二)就被告復以本件係於4 天後，由被告馮在城單獨攜帶被告張
    秀真病歷至門診就醫，經證人吳啟順（嘉基醫院神經內科主
    治醫師）將CT調出觀看後，立即判斷病患腦部已有出血，始
    安排住院，則前述之鑑定，是否僅係就電腦斷層影像予以切
    割而為判斷，並未參酌驗血報告呈現血紅素太低之數據，被
    告就此部分之醫療過程是否涉有疏失為由，聲請再為鑑定。
    依此，第二次鑑定結果認：「病人於96年10月19日於嘉義基
    督教醫院急診處之電腦斷層影像，呈現左額葉低密度區塊併
    蝶鞍上腦池脊液高密度變化之病灶。當時呂怡儀醫師曾注意
    判讀電腦斷層並記載於病歷，隔日放射診斷專科醫師報告亦
    提及此病灶可能為腦瘤散佈所致，故要在當時急診確認病灶
    為蜘蛛膜下腔出血，實屬困難；就醫學原理而言，蜘蛛膜下
    腔出血與血紅素太低極少存在因果關係。一般而言，出血量
    200 至250 毫升，方使血紅素下降1 單位（1g/dl ），而顱
    腔內容量扣除腦實質後，並無法容納此等之血量，故無論各
    種原因之顱內出血，均極少造成血紅素低下，反之，血紅素
    低下，亦不會令醫師考慮腦出血之判斷，故以此點，實難論
    斷該醫療過程涉有疏失。」有行政院衛生署99年8 月11日編
    號第0000000 號該署醫事審議委員會鑑定書可按（見本院卷
    第119 至120 頁）。
  (三)次查，被告再以前揭事由聲請該署醫事審議委員會鑑定，經
    該會鑑定後函覆稱：「就提問事項所詢疑義：血紅素低下，
    不會令醫師考慮顱內出血之診斷；就其他提問事項所詢問題
    ：本案腦部斷層掃描結果，顯示之影像，可能為腫瘤之相關
    變化，隔日放射線診斷專科醫師報告亦如此建議。急診時就
    要確認蜘蛛膜下腔出血，實屬困難。約診至門診追蹤為可接
    受之處置，尚難認其有延誤。」有該署99年12月7 日衛署醫
    字第0990031319號書函影本可按（見本院卷第145 頁）。
  (四)又前揭鑑定報告，係依據被告張秀真於原告醫院相關病歷資
    料及醫學原理所為之鑑定，其專業意見應屬公正客觀而可採
    認，該鑑定意見既認定呂怡儀醫師對被告張秀真急診所為之
    治療及處置並無不當。再者，被告張秀真於91年間於高雄長
    庚醫院額葉惡性腫瘤術後，僅於92年1 月28日至原告嘉基醫
    院門診取藥、於94年1 月24日由嘉義市西區衛生局送交子宮
    頸抹片檢查單，及於96年10月16日門診主訴頭痛，由訴外人
    吳啟順醫師診治，至96年10月19日急診，此有原告提出之病
    歷資料影本，及本院向該署中央健康保險局調取原告張秀真
    自91年11月至96年10月30日止之醫療費用申報資料可稽（見
    本院卷第107 至110 頁、121 至124 頁）。足見被告張秀真
    於術後，並未在原告醫院門診追蹤，而當時急診處呂怡儀醫
    師曾注意判讀電腦斷層並記載於病歷，翌日放射線診斷專科
    醫師報告亦提及此病灶可能為腦瘤散佈所致，故要在當時急
    診確認病灶為蜘蛛膜下腔出血，在醫療上確屬困難。再者，
    被告張秀真腦部左側額葉曾因腫瘤施作切除手術，而呂怡儀
    醫師曾醫囑若病情轉壞，應請盡快返回急診就診，並確實告
    知被告馮在城被告張秀真應至高雄長庚醫院回診檢驗等情，
    有嘉基醫院病歷資料醫師建議欄可憑，並為被告所不爭執，
    且證人吳啟順於前述地檢署偵查中亦證稱：病人張秀真先於
    96年10月16日因頭痛向其求診，當時除頭痛外並無其他臨床
    症狀，隔3 天後即96年10月19日，張秀真因急診接受呂怡儀
    診治，隔4 天後即96年10月23日，張秀真配偶馮在城拿著張
    秀真的病歷又來向其求診，其告訴馮在城說，張秀真之腦部
    檢驗報告出現不正常的高訊號，但是在報告上不會直接描述
    其腦部是否有出血現象，而這種不正常訊號又與腦瘤之訊號
    有重疊，所以必須作進一步檢查始能斷定原因，因為急診之
    治療流程與一般門診不同，就本件病人病歷及檢驗報告顯示
    ，呂怡儀都有完成該有之醫療程序等語，有該不起訴處分書
    可按。可見呂怡儀醫師前述急診醫療行為，符合醫療常規，
    難認原告有疏失行為。
  (五)綜上，被告抗辯原告之醫師執行醫療行為時，因疏未注意被
    告張秀真腦部依電腦斷層掃描及抽血檢驗結果，僅給予針劑
    治療及開立口服藥，另囑咐門診追蹤治療，疏未就腦部之出
    血症狀，予以即時醫治，致延誤治療之最佳時機，造成被告
    張秀真嗣因大腦蜘蛛膜下腔再出血，而喪失意識並昏迷至今
    ，原告應負過失責任失云云，尚非可採。原告主張其醫療行
    為及處置符合醫療常規並無過失，應堪採信。
  (六)至被告抗辯原告未依債務本旨而為給付，而有債務不履行之
    情形，應負賠償責任。按醫療契約係醫師或醫院提供特殊之
    醫療技能、知識、技術與病患，為之診治疾病，所訂立之契
    約，其契約之性質，屬委任契約或近似委任契約之非典型契
    約（最高法院97年度台上字第1000號判決意旨參照）。又民
    法第544 條受任人之損害賠償責任，須以受任人處理委任事
    務有過失或逾越權限之行為為限。經查，本件原告之醫師就
    被告張秀真在急診處門診之醫療過程及處置，已盡診療應注
    意之義務，並無何疏失，已詳見前述，而呂怡儀醫師曾醫囑
    若病情轉壞，應請盡快返回急診就診，並確實告知被告馮在
    城被告張秀真應至高雄長庚醫院回診檢驗，且就醫學原理而
    言，蜘蛛膜下腔出血與血紅素太低極少存在因果關係，血紅
    素低下，亦不會令醫師考慮腦出血之判斷，難認原告該醫療
    過程涉有疏失。是以，被告張秀真嗣因大腦蜘蛛膜下腔出血
    ，而喪失意識並昏迷至今，難認原告或其履行輔助人有欠缺
    善良管理人之注意而有過失或逾越權限之情事，則被告抗辯
    原告有民法第544 條規定債務不履行之情事或受委任事務有
    過失，均難採認。
  (七)基上，被告抗辯被告張秀真既係因原告醫院醫療契約履行輔
    助人之疏失而致呈植物人，其所衍生之後續醫療費用既屬原
    告應負損害賠償之範圍內，則依法理，原告自不得向被告請
    求云云。然原告對被告張秀真所為醫療行為之相關費用，與
    原告有醫療無疏失所致之損害賠償，兩者之間本欠缺互為給
    付之對價關係，被告自無以此拒絕給付此部分醫療相關費用
    之餘地；況訴外人呂怡儀之醫療行為及處置符合醫療常規並
    無過失，而原告或其履行輔助人既未有欠缺善良管理人之注
    意而有過失或逾越權限之情事，已詳見上述，被告此部分抗
    辯，容有誤解，亦顯屬無據。
五、被告又抗辯本件醫療尚未完成，依勞務性契約「報酬後付」
    之原則，及最高法院89年台上字第2663號判決意旨，醫療費
    用應在醫療完成時給付，則原告在醫療尚未完成時請求給付
    ，與法亦有未合等語。惟原告則以醫療契約之性質應屬委任
    契約或近似委任契約之非典型契約，因此醫療費用依契約約
    定應為每月結算，否則，若被告馮在城不將被告張秀真帶回
    照護，原告豈非永遠不能向被告請求醫療及照護等費用。茲
    就被告此部分抗辯，論述如下：
  (一)被告馮在城於96年11月28日將被告張秀真轉至原告醫院，由
    原告之醫師安排住院，迄至98年3 月25日經被告馮在城同意
    及簽具緊急處置同意書，轉往原告醫院所屬護理之家繼續照
    護迄今，被告除支付第一次住院照服員費用3 萬2,000 元外
    ，迄至98年10月31日止，總計227 萬3,188 元，均尚未繳納
    等事實，已詳見上述。本院參以被告張秀真於96年11月28日
    入院，已於98年3 月25日出院，並已轉至原告所屬護理之家
    照護，足認其此部分相關階段之醫療程序業已完成。
  (二)按醫療契約之內容係由病患委託醫師完成適當診療事務為目
    的之勞務給付，而醫療行為具有高度之危險性及不確定性，
    通常無法保證達成一定之效果，且我國民法關於委任之事項
    ，包括事實行為在內，並得約定報酬，是以除非當事人雙方
    有包醫（治癒）或完成一定明確事項為目的之特約，應認其
    性質係承攬契約外，醫療行為之屬性應為委任契約或近似委
    任契約之非典型契約，此有最高法院97年度台上字第1000號
    判決意旨可資參照。此因，醫療行為具有高度之專業性及裁
    量性，病患通常無從預知醫療給付之細節；而醫師囿於病患
    之專屬性，亦難於締約時即確定給付之內容，是以醫病雙方
    僅就醫療事務之處理為如本件治療身體疾病之約定時，既非
    約明特定之診療結果，則醫師僅須就約定事項為處理，即屬
    履行債務，無須擔保該醫療工作之完成或其診療效果。故醫
    師於醫療契約所負之醫療債務，僅係為克服疾病之手段而實
    施之「手段債務」，並非為達特定結果或予治癒之「結果債
    務」。又依民法第491 條第1 項規定，承攬契約之承攬人，
    倘未完成承攬之工作，即無報酬請求權。此與委任契約之受
    任人，於受委託事務處理完畢，不論有無結果，均得請求報
    酬之情形不同。本件兩造之醫療契約，應為委任契約或近似
    委任契約之非典型契約，此亦為兩造所不爭執。從而，本件
    被告張秀真於他醫院腦瘤術後，嗣因大腦蜘蛛膜下腔再出血
    致喪失意識並昏迷至今，轉至原告醫院入院，已呈植物人狀
    態，並已於前述時間辦理出院，而轉往護理之家繼續照護迄
    今，就雙方約定之藥劑或各階段療程，既均已完成服用、注
    射或施行而給付完畢，即屬依債之本旨處理完畢，且按醫療
    之相關費用，性質上係屬可分之債，縱有尚未進行之醫療療
    程部份，仍不影響其他部分已經完成給付之報酬請求權利。
  (三)復依前揭說明，因通常醫療契約不以診療事務是否發生預期
    效果為要件，被告復未能證明雙方訂有「成功報酬」或包醫
    之特約，自不得以治療尚未完成為由，而拒絕支付已處理完
    成之報酬。再者，原告醫院為被告張秀真醫療過程，就約定
    之藥劑及療程均已為被告張秀真服用、注射或予施行而依序
    給付完畢，並符合醫療常規，在被告張秀真出院，及轉至護
    理之家照護，被告就其未付之醫療相關費用，以前揭事由抗
    辯，而拒絕支付，實無可取。至被告援引最高法院89年度台
    上字第2663號判決為抗辯，然該判決係指在病人未給付醫療
    費用前，依報酬後付原則，醫院或醫師有先行給付之義務，
    不能因其欠繳醫療費用，而主張同時履行抗辯，停止對其作
    醫療服務而言，顯與本件原告業已完成各階段醫療療程有別
    ，自難資為拒絕支付醫療費用之依據，附此敘明。
六、復查，原告主張被告張秀真在原告醫院治療、照護期間，均
    由被告馮在城與原告醫院所屬人員接洽，是被告二人與原告
    醫院間就本件醫療行為分別存有契約關係，對所生之醫療費
    用應屬不真正連帶債務等語。被告則以與原告醫院成立醫療
    契約者係被告張秀真，被告馮在城並未與原告醫院成立醫療
    契約，被告馮在城既非醫療契約之當事人，原告醫院提出之
    相關同意書或說明書及患者須知等文件，雖其上有被告馮在
    城所親簽，但前揭文件並非醫療契約書，僅為醫師、護理人
    員告知事項之簽名確認，原告不得向被告馮在城請求；再者
    ，原告醫院就住院看護費用請求84萬9,000 元、護理之家照
    護費、耗材費、陪診費及代繳福音診所門診費、代購物品等
    費用計請求23萬6,095 元，除代購1,000 元物品，確為被告
    馮在城所指示外，均非原先醫療契約範圍內，原告醫院基於
    醫療契約請求，並無理由乙節。茲論述如下：
  (一)按當事人互相表示意思一致者，無論其為明示或默示，契約
    即為成立，民法第153 條第1 項定有明文。另按當事人間如
    已就醫療契約必要之點，即由醫師運用醫學知識及技術予以
    診斷、治療互相表示一致，其醫療契約即為成立，不以訂立
    書面契約為必要。再者，就一般之醫病關係而言，醫療契約
    即以病患為要約人，而以提拱醫療服務者為承諾人；除少數
    例外，醫病間之關係通常以醫療契約為基礎。又在一般情況
    下，病患至醫院或診所就醫前須先掛號，應認屬明示之要約
    ，當醫院或診所接受掛號時即可視為承諾，此時醫療契約即
    為成立。反之，若無掛號之形式，則醫師掛牌之外觀行為應
    認屬於一種要約引誘，病患前往尋求醫師診治時始為要約，
    此時倘醫師不即為拒絕之通知時，應認類推適用民法第530
    條之規定，醫療契約即為成立。次按，所謂「不真正連帶債
    務」，係指數債務人以單一目的，本於各別之發生原因負其
    債務，因其中一債務之履行，他債務亦同歸消滅者而言。故
    不真正連帶債務人中之一人所為之清償，如已滿足債權之全
    部，即應發生絕對清償效力，債權人不得再向他債務人請求
    清償。
  (二)經查，本件被告張秀真於96年10月25日晚上8 時25分許，因
    大腦蜘蛛膜下腔出血致喪失意識並昏迷至今，已呈植物人狀
    態，經被告馮在城聲請本院於97年3 月19日以97年度禁字第
    28號民事裁定為監護宣告，並選任配偶馮在城為其監護人；
    又被告張秀真係於96年11月28 日 由其配偶馮在城將其自彰
    基醫院轉至原告醫院，由神經外科醫師主治並安排住院，迄
    至98年3 月25日經被告馮在城同意後，辦理轉往原告醫院所
    屬護理之家繼續照護迄今，並由被告馮在城支付第一次住院
    照服員費用3 萬2,000 元，已詳如上述。又參以被告張秀真
    於96年11月28日住院時，係由被告馮在城辦理相關入院手續
    ，雖兩造未簽立書面醫療契約，然參以被告馮在城簽立之住
    院人張秀真住院同意書，已詳明載列：「立同意書人同意住
    院人張秀真因傷病入住貴院診療，、、、立同意書人或住院
    人已詳閱『嘉義基督教醫院住院須知』，同意配合其相關規
    定與注意事項。」、「如有爭訟時，住院人、立同意書人同
    意以嘉義地方法院為第一審管轄法院」、「立同意書人或住
    院人同意住院費用，依全民健康保險法給付之規定，若以健
    保身分入住非健保病房院自付病房差額費用，收費明細如下
    」等語，並由被告馮在城在立同意書人欄及病房等級、健保
    身分差額及病房號後簽名無誤，此有該住院同意書影本附卷
    可憑（見本院卷第59頁）；再者，被告馮在城亦自陳：於96
    年10月至11月28間被告張秀真在彰基醫院就醫，係由其將被
    告張秀真陪同送醫，相關手續都是其辦理，在該醫院之醫療
    費用都由其繳納，未積欠該醫院醫療費用等語（見本院卷第
    100 頁）。綜上，本院探求當事人之真意及前述各情，本件
    被告張秀真已受監護宣告，被告馮在城既未表明其僅代理被
    告張秀真為相關醫療契約，並逕自在相關醫療文件具名或自
    行繳納部分醫療費用，致原告醫院因認被告張秀真在原告醫
    院治療、照護期間，均由被告馮在城與原告醫院所屬人員接
    洽，是被告二人與原告醫院間就本件醫療行為分別存有契約
    關係，對所生之醫療費用應屬不真正連帶債務等語，應堪採
    信。從而，本件應認兩造成立醫療契約或被告馮在城有醫療
    債務承擔契約之競合，而成為不真正之連帶債務。被告抗辯
    原告不得向被告馮在城請求乙節，即無可採。
  (三)又被告張秀真迄至98年3 月25日經被告馮在城之同意，並辦
    理轉往原告醫院所屬護理之家繼續照護迄今，被告張秀真自
    97年1 月7 日至98年3 月14日之住院看護費84萬9,000 元及
    96年11月28日至98年10月2 日之門診費用9,640 元、護理之
    家照護費、耗材費、陪診費及代繳福音診所門診費、代購物
    品等費用共23萬6,095 元尚未繳納，已見上述，並為被告所
    不爭執；而兩造間就被告張秀真之相關醫療及轉往原告醫院
    所屬護理之家繼續照護等必要之點，既已互相表示一致，其
    醫療及照護契約即已成立，原告請求前揭費用，自屬有據。
    被告抗辯原告醫院就住院看護費用請求84萬9,000 元、護理
    之家照護費、耗材費、陪診費及代繳福音診所門診費、代購
    物品等費用計請求23萬6,095 元，除代購1,000 元物品，確
    為被告馮在城所指示外，均非原先醫療契約範圍內，洵非可
    採。
七、末查，被告另抗辯依被告馮在城之私人筆記記錄資料，於97
    年1 月7 日當時原告之員工林璟彥曾致電被告馮在城表示「
    24小時看護，白天本期1 月7 日開始，晚上1 月14日開始，
    費用由院方負擔」、「於97年3 月27日原告副院長蔡忠斌與
    被告馮在城舉行第2 次會議，其表示：係他們疏忽並向家屬
    致歉，並表示：病患滿6 個月後進入忠孝路護理之家，費用
    由嘉基負責；其他損失賠償請馮在城開出。（被告馮在城）
    答：四月初才回復（覆）」，足見原告醫院有表示免除醫療
    費用。惟兩造於97年5 月7 日有會談，但未達成共識，第二
    次會談後就將被告張秀真轉至護理之家，費用應由原告醫院
    負擔乙節，雖具提出被告馮在城之私人筆記記錄資料影本附
    卷（見本院卷第152 至154 頁）。惟原告否認有前揭免除費
    用之協議，並以兩造若確有達成協議，原告醫院將會開會研
    議被告要求，相關金額須經科主任會議同意後，並簽立書面
    資料，自無不書立書面協議，以終止兩造間民、刑事訴訟，
    反而聽任訴訟繼續二年餘，被告馮在城此項抗辯顯違經驗法
    則；而被告自本件於98年11月23日起訴迄至99年12月9 日前
    未曾抗辯原告應允免除費用，其一再藉故延滯訴訟程序，分
    次提出新抗辨或調查證據聲請，且遲不將被告張秀真接回照
    護，顯係不願負擔被告張秀真之照護責任，及遂行阻礙訴訟
    終結之目的等語。經查，本件被告雖在起訴，本院進行相當
    之審理程序而遲至迄今，始為此部分之抗辯，然兩造就前述
    醫療相關費用有無達成協議或部分免除，雖據被告提出馮在
    城之私人筆記記錄資料，然參以該筆記資料僅為兩造協調過
    程之單方記載，已難認兩造就此部分有成立協議；何況，兩
    造就本件醫療糾紛之協調，縱認原告有允諾負擔被告張秀真
    之醫療費用或照護費用，不過係兩造協調條件之一部分及過
    程而已，兩造既未就此達成協議，自無拘束原告之效力。
八、綜上所述，本件原告依兩造間之醫療契約等法律關係，以被
    告等為不正連帶債務，請求被告給付自96年11月28日至98年
    3 月25日之住院費用117 萬8,453 元、97年1 月7 日至98年
    3 月14日之住院看護費84萬9,000 元及96年11月28日至98年
    10 月2日之門診費用9,640 元、護理之家照護費、耗材費、
    陪診費及代繳福音診所門診費、代購物品等費用共23萬6,09
    5 元，總計227 萬3,188 元，及自起訴狀繕本送達翌日即98
    年12月2 日起至清償日止，按年息百分之5 計算之利息，如
    任一被告為全部或一部之給付時，他被告於該給付範圍內同
    免給付之義務，為有理由，應予准許；至被告所為前揭抵銷
    之抗辯，已屬無據；又兩造各陳明願供擔保，請准宣告假執
    行或免為假執行，經核均無不合，爰分別酌定相當擔保金額
    ，併准許之。
九、本件判決結果已臻明確，兩造其餘攻擊防禦方法及舉證，與
    被告聲請傳訊證人林璟彥、蔡忠斌及盧長樹等，佐以本院前
    揭論述及證據資料等，已足堪認定，故無傳訊之必要，且經
    本院斟酌相關論述後，認與判決結果無影響，爰不再贅述。
十、據上論結，本件原告之訴為有理由，依民事訴訟法第78條、
    第85條第1 項、第390 條第2 項、第392 條第2 項、第3 項
    ，判決如主文。
中    華    民    國    100     年    2   月    9     日
                    民事第一庭    法  官  李文輝
正本係照原本作成。
如不服本判決，應於收受送達後20日內向本院提出上訴書狀，其
未表明上訴理由者，應於提出上訴後20日內向本院補提理由書狀
（均須按他造當事人之人數附繕本），如委任律師提起上訴者，
應一併繳納上訴審裁判費。
中    華    民    國    100     年    2   月     9    日
                                  書記官  王博昭